ACORDAO-COMPLETO-2539640

ACÓRDÃO 4724/2022 ATA 30/2022 - SEGUNDA CÂMARA

VISTOS, relatados e discutidos estes autos de tomada de contas especial pelo então Ministério da Cultura (MinC) em desfavor de Mauro Fragoso Peret Antunes Artes e Cultura - Epp (07.143.065/0001-35) e de Mauro Fragoso Peret Antunes (XXX.806.558-XX) , em que se aprecia recurso de reconsideração interposto pelos responsáveis contra o Acórdão 16506/2021-TCU-Segunda Câmara, relator Min. Bruno Dantas, por meio do qual este Tribunal julgou irregulares as contas dos recorrentes e condenou-os em débito solidário e multa, em razão do não cumprimento do Projeto "Itinerância - Talento e Artes das Comunidades" (Pronac 09-5196) ,
ACORDAM os Ministros do Tribunal de Contas da União, reunidos em sessão da Segunda Câmara, diante das razões expostas pelo relator, em:
9.1. nos termos dos arts. 32, inciso I e 33, da Lei 8.443/1992, conhecer do presente recurso de reconsideração e, no mérito, negar-lhe provimento.
9.2. dar ciência desta deliberação aos recorrentes, à Secretaria Especial de Cultura do Ministério do Turismo, à Procuradoria-Geral da República no Estado de São Paulo e demais interessados no processo, informando que o teor integral das peças que a integram poderá ser obtido no endereço eletrônico www.tcu.gov.br/acordaos e que o acesso às demais peças do processo pode ser obtido no endereço eletrônico deste Tribunal, opção "vista eletrônica".

Recurso de reconsideração interposto por Mauro Fragoso Peret Antunes Artes e Cultura - EPP e Mauro Fragoso Peret Antunes, contra o Acórdão 16.506/2021-2ª Câmara, relatado pelo Ministro Bruno Dantas.

Segunda Câmara

Entidades e Órgãos do Governo do Estado de São Paulo.

3. Interessados/Responsáveis/Recorrentes:
3.1. Recorrentes: Mauro Fragoso Peret Antunes Artes e Cultura - EPP (07.143.065/0001-35); Mauro Fragoso Peret Antunes (XXX.806.558-XX).
3.2. Responsáveis: Mauro Fragoso Peret Antunes (XXX.806.558-XX); Mauro Fragoso Peret Antunes Artes e Cultura - EPP (07.143.065/0001-35); Paulo Sérgio Fragoso Peret Antunes (XXX.254.168-XX).

13.1. Ministros presentes: Augusto Nardes (na Presidência), Aroldo Cedraz e Antonio Anastasia (Relator).
13.2. Ministro-Substituto presente: André Luís de Carvalho.

ANTONIO ANASTASIA

Ministro Bruno Dantas.

Trata-se de recurso de reconsideração interposto por Mauro Fragoso Peret Antunes Artes e Cultura - EPP e Mauro Fragoso Peret Antunes, contra o Acórdão 16506/2021-TCU-Segunda Câmara, relator Min. José Bruno Dantas (peça 77) .
2.	Reproduzo, com ajustes de forma, nos termos do art. 1º, § 3º, inciso I, da Lei 8.443/92, a derradeira instrução produzida pela Secretaria de Recursos (Serur) à peça 106, endossada pelo corpo diretivo da unidade (peças 107-108) , e que recebeu pronunciamento favorável do representante do MP/TCU, Procurador Júlio Marcelo de Oliveira (peça 110) .
"INTRODUÇÃO 
1. Trata-se de recurso de reconsideração interposto por Mauro Fragoso Peret Antunes Artes e Cultura - EPP e Mauro Fragoso Peret Antunes (peça 46) , contra o Acórdão 16506/2021-TCU-Segunda Câmara (peça 77) , relatado pelo Ministro Bruno Dantas, com o seguinte teor:  
9.1. com fundamento nos arts. 1º, inciso I, 16, inciso I, da Lei 8.443/1992 c/c os arts. 17 e 23, inciso I, da mesma Lei, e com arts. 1º, inciso I; 207 e 214, inciso I, do Regimento Interno, julgar regulares as contas de Paulo Sérgio Fragoso Peret Antunes, dando-lhe quitação plena;  
9.2. com fundamento nos arts. 1º, inciso I, 16, inciso III, alíneas "b" e "c", e 19, da Lei 8.443/1992, julgar irregulares as contas de Mauro Fragoso Peret Antunes e da empresa individual Mauro Fragoso Peret Antunes Artes e Cultura - EPP, condenando-os ao pagamento do débito discriminado a seguir, atualizado monetariamente e acrescido dos juros de mora devidos, calculado desde a data de ocorrência indicada até sua efetiva quitação, na forma da legislação vigente, fixando o prazo de 15 (quinze) dias, a contar do recebimento da notificação, para que seja comprovado, perante este Tribunal, o recolhimento da quantia ao Fundo Nacional de Cultura:  
	VALOR ORIGINAL (R$)  
	DATA DA OCORRÊNCIA  

	2.705.000,00  
	21/12/2009  

	930.000,00  
	21/12/2009  

	70.000,00  
	24/6/2010  

	800.000,00  
	21/12/2010  

	71.362,50  
	21/12/2010  

	27.887,50  
	21/12/2010  

9.3. com fundamento no art. 57 da Lei 8.443/1992, aplicar a Mauro Fragoso Peret Antunes multa no valor de R$ 1.000.000,00 (um milhão de reais) , atualizado monetariamente desde a data do presente acórdão até a do efetivo recolhimento, se for pago após o vencimento, na forma da legislação vigente, fixando o prazo de 15 (quinze) dias, a contar do recebimento da notificação, para que seja comprovado, perante este Tribunal, o recolhimento da quantia ao Tesouro Nacional, nos termos do art. 23, inciso III, alínea "a", da referida Lei, c/c o art. 214, inciso III, alínea "a", do Regimento Interno do TCU;  
9.4. com fundamento no art. 26 da Lei 8.443/1992, autorizar, se requerido, o pagamento da importância devida em até 36 (trinta e seis) parcelas mensais e consecutivas, fixando o prazo de 15 (quinze) dias, a contar do recebimento da notificação, para que seja comprovado, perante este Tribunal, o recolhimento da primeira parcela, e de 30 (trinta) dias, a contar da parcela anterior, para que seja comprovado o recolhimento das demais parcelas, devendo incidir sobre cada valor mensal os devidos acréscimos legais, na forma prevista na legislação vigente, além de alertar que a falta de comprovação do recolhimento de qualquer parcela importará no vencimento antecipado do saldo devedor, nos termos do art. 217 do Regimento Interno do TCU;  
9.5. com fundamento no art. 28 da Lei 8.443/1992, autorizar, desde logo, a cobrança judicial das dívidas, caso não atendida a notificação;  
9.6. com fundamento no art. 16, § 3º, da Lei 8.443/1992, c/c art. 209, § 7º, do Regimento Interno do TCU, remeter cópia deste acórdão à Procuradoria da República em São Paulo para adoção das medidas que entender cabíveis;  
9.7. dar ciência deste acórdão à Secretaria Especial de Cultura e aos responsáveis. 
HISTÓRICO 
2.	Cuidam os autos de Tomada de Contas Especial instaurada pelo então Ministério da Cultura (MinC) , em desfavor da empresa Mauro Fragoso Peret Antunes Artes e Cultura - EPP, e de Mauro Fragoso Peret Antunes e Paulo Sérgio Fragoso Peret Antunes, em razão do não cumprimento do Projeto "Itinerância - Talento e Artes das Comunidades" (Pronac 09-5196) , cujo objeto consistiu na realização de programação cultural em sete cidades previamente definidas (Porto Alegre/RS, Campinas/SP, São Paulo/SP, Santo André/SP, Campo Grande/MS, Sorocaba/SP e Recife/PE) , com a finalidade de resgatar a identidade cultural de cada região, bem como de difundir a cultura pantaneira.  
2.1.	Em breve resumo, o projeto foi aprovado pelo MinC, por meio da Portaria 240, de 18/12/2009, para realização do objeto com recursos captados na forma de doações ou patrocínios (Mecenato) , conforme estipulado na Lei 8.313/1991 (Lei de Incentivo à Cultura) , alterada pela Lei 9.874/1999. A captação de R$ 5.644.013,00 foi autorizada no período de 21/12/2009 a 31/12/2012 e o valor total efetivamente captado foi de R$ 4.604.250,00.  
2.2.	Foi recebida denúncia anônima pelo MinC, por meio do canal de comunicação "Fale com a Cultura", a qual tratou de possível envolvimento da proponente em irregularidades praticadas por empresas indevidamente patrocinadas com recursos da Lei Rouanet, com similaridade de conteúdo de projetos.  
2.3.	Apresentada a prestação de contas final em 4/3/2013, houve uma primeira manifestação favorável à sua aprovação em 8/8/2013, posteriormente revisada em função da análise mais aprofundada do teor da referida denúncia. Então, prevaleceram as conclusões do Relatório de Execução 294/2014-COAPC/CGAAV/DIC/SEFIC/MinC, de 21/2/2014.  
2.4.	No âmbito do TCU, os responsáveis foram regularmente citados e apresentaram suas alegações de defesa. A unidade instrutora, em primeira manifestação de mérito à peça 51, concluiu que nenhuma das alegações de defesa apresentadas poderia ser acolhida, por terem se valido de informações equivocadas como premissas na condução do projeto e por terem sido cabalmente comprovadas as irregularidades em que incorreram os responsáveis solidários. Ainda, até aquele momento processual, não haviam sido trazidos aos autos novos elementos que comprovassem a boa e regular aplicação dos recursos captados para a execução do projeto.  
2.5.	O Ministério Público junto ao TCU, representado pelo Subprocurador-Geral Paulo Soares Bugarin, apresentou parecer divergente, uma vez que entendeu admissíveis os argumentos apresentados por Paulo Sérgio Fragoso Peret Antunes, mormente pelo fato de que esta Corte tem decidido que somente sócios encarregados de atividade gerencial (administradores) em empresa que recebe recursos com amparo na Lei Rouanet deveriam responder solidariamente com a pessoa jurídica pelas irregularidades detectadas.  
2.6.	Quanto ao mérito das contas, em que pese concordar com a não plausibilidade dos argumentos em relação à promoção dos eventos em localidades diversas das pactuadas, o MPTCU admitiu que, pela natureza do objeto, qual seja a realização de evento cultural em sete localidades preestabelecidas, a consecução regular de algumas de suas etapas poderia ser admitida como execução parcial, permitindo o abatimento proporcional do débito.  
2.7.	Sendo assim, levando em consideração que não constava dos autos, até aquela oportunidade, a documentação referente à prestação de contas, o Parquet especializado considerou necessária a promoção de diligência a fim de obter a íntegra desses documentos, imprescindíveis à análise dos argumentos da proponente pela regularidade da realização das etapas de Santo André/SP, Campo Grande/MS e Sorocaba/SP do Pronac 09-5196, o que configuraria execução parcial do objeto.  
2.8.	Realizada a diligência, recebida e analisada a documentação referente à prestação de Contas, esta Corte, então, deliberou, por meio do Acórdão 16506/2021-TCU-Segunda Câmara (peça 77) , transcrito anteriormente, pela irregularidade das contas de Mauro Fragoso Peret Antunes e da empresa individual Mauro Fragoso Peret Antunes Artes e Cultura - EPP, além de imputar-lhes débito solidário e multa. 
2.9.	Não satisfeitos com o julgado, os responsáveis interpõem recurso de reconsideração, ora em análise (peça 94) . 
ADMISSIBILIDADE 
3. Reitera-se o exame preliminar de admissibilidade (peça 95) , ratificado pelo então Ministro-Relator (peça 98) , que concluiu pelo conhecimento do recurso de reconsideração interposto por Mauro Fragoso Peret Antunes, suspendendo-se os efeitos dos itens 9.2, 9.3 e 9.5, e por Mauro Fragoso Peret Antunes Artes e Cultura - Epp, suspendendo-se os efeitos dos itens 9.2 e 9.5 do Acórdão 16506/2021-TCU-Segunda Câmara, com fundamento nos artigos 32, inciso I, e 33 da Lei 8.443/1992.  
MÉRITO 
4. 	Delimitação 
4.1. 	Constitui objeto do recurso (peça 94) verificar as seguintes questões: 
a)	de ofício, se é aplicável o instituto da prescrição aos procedimentos desta TCE; 
b)	se os recorrentes possuem legitimidade passiva quanto aos atos da TCE; 
c)	se o valor a ser ressarcido conjuntamente com a penalidade aplicada causaria o enriquecimento ilícito sem causa do Estado; 
d)	se é possível atestar a regularidade das contas. 
5.	Da prescrição 
5.1. 	A não ocorrência da prescrição está bem caracterizada nos autos.  
5.2. No caso em exame, o projeto foi aprovado pelo MinC por meio da Portaria 240/2009 (peça 1, p. 84) e previu a captação de recursos na forma de doações ou patrocínios (mecenato) , conforme estipulado na Lei Rouanet de Incentivo à Cultura (Lei 8.313/1991) . Foi autorizada a captação de R$ 5.644.013,00 (peça 1, p. 82) , no período de 21/12/2009 a 31/12/2012 (peça 2, p. 37) . A prestação de contas final foi encaminhada ao MinC em 4/3/2013. 
5.3. Nesta Corte de Contas, o ato de ordenação da citação ocorreu em 12/12/2016 (peça 6) e produziu seus efeitos com o comparecimento dos responsáveis aos autos em julho e setembro de 2017 (peças 39 e 49) . Ademais, o processo teve regular andamento (peças 51 a 55 e 70 a 73) , havendo a prolação do acórdão recorrido em 28/9/2021.  
5.4. Fica evidente, portanto, a inocorrência de prescrição, qualquer que seja o regime considerado (Código Civil ou Lei 9.873/1999) . 
6.	Da legitimidade passiva 
6.1. Os recorrentes questionam a legitimidade passiva a eles atribuída, tendo em vista os seguintes argumentos:  
a)	o incentivo trazido pela Lei 8.313/1991, ao projeto objeto desta Tomada de Contas Especial, foi feito com a pessoa Jurídica Mauro Fragoso Peret Antunes Artes e Cultura - EPP (peça 94, p. 8) ; 
b)	a personalidade legal de uma pessoa jurídica, incluindo seus direitos, deveres, obrigações e ações, é separada de qualquer uma das outras ou quaisquer pessoas físicas ou jurídicas que a compõem. Assim, a responsabilidade legal de uma pessoa jurídica não é necessariamente a responsabilidade legal de qualquer um de seus componentes (peça 94, p. 9) ; 
c)	a desconsideração da personalidade jurídica, como sabido, consiste em mecanismo excepcional, relativizando os efeitos da autonomia patrimonial, princípio através do qual não há de se confundir o patrimônio da sociedade com o patrimônio dos seus sócios (peça 94, p. 9) ; 
d)	dependendo de determinado caso concreto, poderá ser aplicada a desconsideração da personalidade jurídica, desde que tenham os sócios ou administradores feito uso impróprio do instituto da pessoa jurídica, que conforme prescreve o art. 50 do Código Civil, se revela pelo desvio de finalidade ou pela confusão patrimonial (peça 94, p. 10) ; 
e)	segundo exegese do art. 5º, LV da Constituição da República, aos litigantes em processo judicial ou administrativo, e aos acusados de modo geral são assegurados o contraditório e ampla defesa, com os meios e recursos a ela inerentes, desta feita necessário se faz a condução de um processo especifico para desconsideração da personalidade jurídica da empresa para que, se preenchidos os requisitos legais, possa se fazer sua desconsideração e colocar no polo passivo desta Tomada de Contas de fato seu sócio, Mauro Fragoso Peret Antunes. Diante desta assertiva, não é possível verificar a existência de pedido ou razão que possam trazer o sócio da empresa ao polo passivo desta demanda, muito menos a condenação dele no presente acórdão (peça 94, p. 10-11) ; 
f)	o art. 133 e seguintes do Novo Código de Processo Civil3, criaram um incidente processual para desconsideração da personalidade jurídica, com o intuito de prestigiar o princípio do contraditório, norma fundamental do processo não apenas pelo que já consta do art. 5º, LIV e LV da Constituição da República, mas também pelo regramento dos arts. 9º e 10º do Código de Processo Civil (peça 94, p. 11-12) . 
Análise 
6.2.	Os argumentos apresentados não merecem guarida. A suposta desconsideração da personalidade jurídica não se aplica ao caso, uma vez que o sócio, juntamente com a entidade, foi responsabilizado mediante aplicação da Súmula 286 do TCU. 
6.3.	Nos termos da citada Súmula, a pessoa jurídica de direito privado destinatária de transferências voluntárias de recursos federais feitas com vistas à consecução de uma finalidade pública responde solidariamente com seus administradores pelos danos causados ao erário na aplicação desses recursos, o que motiva a inclusão do Sr. Mauro Fragoso Peret Antunes, sócio administrador e sócio cotista, como responsável solidário pelos danos causados ao erário.  
6.4.	Por oportuno, destaque-se elucidativa análise empreendida no relatório fundamentador do acórdão ora vergastado (peça 79, p. 15) : 
Conforme jurisprudência desta Corte, a empresa individual não tem personalidade diversa e separada do titular, constituindo-se como única pessoa com único patrimônio, sendo assim desnecessária a desconsideração da personalidade jurídica para a condenação de responsável empresário individual. Nesse sentido são os Acórdão 2386/2020-TCU-Primeira Câmara, Rel. Min. Augusto Sherman, 4.476/2019 - 2ª Câmara, Rel. Min. Marcos Bemquerer, 8.698/2019 - 2ª Câmara, Rel. Min. Aroldo Cedraz, 3.201/2018 - 2ª Câmara, Rel. Min. Aroldo Cedraz, 10.922/2016 - 2ª Câmara, Rel. Min. André de Carvalho, 4.784/2014 - 1ª Câmara, Rel. Min. Benjamin Zymler, e 2.737/2013 - Plenário, Rel. Min. José Jorge e 1.563/2012 - Plenário, Rel. Min. Marcos Bemquerer. 
6.5.	Quando se considera a gestão de recursos públicos no âmbito da pessoa jurídica de direito privado, são as decisões das pessoas naturais administradoras da entidade privada que de fato determinam a destinação a ser dada àqueles recursos públicos. Isso faz dos administradores da pessoa jurídica gestores públicos e, como tais, estão obrigados, pessoalmente, a comprovar, mediante prestação de contas, a regular aplicação dos recursos públicos que estiveram à mercê de suas decisões. E se assim é, então também recai, sobre aqueles administradores, a presunção iuris tantum de terem dado causa ao dano ao erário eventualmente ocorrido em suas gestões.  
6.6.	Se a entidade e o administrador estão coobrigados na prestação de contas dos recursos públicos, o prejuízo ao erário decorrente do manejo irregular de tais valores devem ser atribuído a ambos. Essa é a orientação do Tribunal, conforme demonstrado nos seguintes precedentes, entre outros: Acórdão 5678/2010-TCU-Segunda Câmara, relatado pelo Ministro Benjamin Zymler, 2.811/2010-Plenário e, 4.780/2011-1ª Câmara, relatados pelo Ministro Weder de Oliveira. 
6.7.	No mais, a responsabilidade da empresa e do seu gestor está bem caraterizada nos autos. Tal tema, inclusive, foi assertivamente analisado no voto condutor do acórdão ora vergastado. Por elucidativo, transcreve-se trecho sobre o assunto (peça 78, p. 3) : 
21.	No mesmo despacho, refutei a alegação dos responsáveis quanto ao questionamento concernente à responsabilização solidária dos sócios da empresa proponente. Enfatizei a desnecessidade da desconsideração da personalidade jurídica de entidade privada convenente para que seus administradores sejam pessoalmente responsabilizados por danos causados ao erário, sendo solidária a responsabilidade deles com a pessoa jurídica de direito privado.  
22.	Outrossim, registrei minha convicção acerca da responsabilidade solidária apenas dos sócios que exercem atividade de gerência na pessoa jurídica responsabilizada pela má aplicação dos recursos recebidos com amparo na Lei Rouanet, sendo pacífica a jurisprudência desta Corte nesse sentido, a exemplo do Acórdão 7374/2010-TCU-Primeira Câmara, bem como do Acórdão 4028/2010-TCU-Segunda Câmara, que afirma, in verbis:  
"Sempre que juridicamente viável, deve ser promovida a citação solidária da sociedade empresária com seu dirigente, nos casos de tomada de contas especial que envolva renúncia fiscal, a exemplo das atividades desenvolvidas com recursos financeiros captados com amparo na Lei 8.313/1991 (Lei Rouanet) , mormente porque a omissão no dever de prestar contas configura infração que merece ser imputada à pessoa física do gestor, e não apenas à empresa"  
23.	Isso posto, antecipei minha concordância com o Parquet quanto ao caso de Paulo Sérgio Fragoso Peret Antunes, em face dos registros existentes nos autos, especialmente a cláusula 6ª do contrato de constituição da ML Planejamento de Eventos e Marketing Social Ltda. - EPP (atual Mauro Fragoso Peret Antunes Artes e Cultura - EPP) , destacada pelo MPTCU em seu parecer, a qual define expressamente que cabe ao sócio administrador toda a gestão da empresa.  
35.	Por fim, acompanho a secretaria especializada e o MPTCU em suas análises acerca da possibilidade de responsabilização solidária da empresa individual (Mauro Fragoso Peret Antunes Artes e Cultura - EPP, que sucedeu a proponente ML Planejamento de Eventos e Marketing Social Ltda. - EPP) e do seu único sócio Mauro Fragoso Peret Antunes, em linha com o Acórdão 5246/2020-TCU-Primeira Câmara, de relatoria do Ministro Benjamin Zymler.  
36.	Como afirmou o eminente Ministro no voto condutor do referido decisum, a despeito da existência de precedentes indicando ser cabível a condenação apenas do titular da empresa individual (Acórdão 1563/2012-TCU-Plenário, 2.737/2013-TCU-Plenário, 1.870/2010-TCUPrimeira Câmara e 615/2008-TCU-Segunda Câmara) , associo-me à jurisprudência mais recente formada pelos Acórdão 1089/2020-TCU-Segunda Câmara e 11.855/2019-TCU-Primeira Câmara por entender que ela confere maior eficácia na busca de bens e no ressarcimento na fase de execução da dívida. Registro que este entendimento não se aplica às multas, que devem incidir somente sobre a pessoa física.  
6.8. Consoante a jurisprudência deste Tribunal, a exemplo do Acórdão 2763/2011-TCU-Plenário, relatado pelo Ministro Augusto Sherman, a entidade beneficiária dos recursos federais deve ser incluída no rol de responsáveis solidários, na condição de signatária da avença, porquanto a pessoa jurídica de direito privado que se vincula com o poder público, responde pelo dever de comprovar a regular aplicação dos recursos federais que recebeu para a consecução de atividade de interesse social. Transcreve-se, a seguir, trecho do voto fundamentador do referido acórdão, que destaca o posicionamento sobre a matéria esposado na ocasião pelo eminente Procurador-Geral Lucas Rocha Furtado, integralmente acolhido pelo colegiado, verbis:  
"9. A tese sustentada pelo representante do MP/TCU é de que a pessoa jurídica de direito privado, ao celebrar avença com o poder público federal, objetivando alcançar uma finalidade pública, assume o papel de gestora pública naquele ato e, em consequência, está sujeita ao cumprimento da obrigação pessoal de prestar contas ao poder público, nos termos do artigo 70, parágrafo único, da Constituição Federal; por conseguinte, passa a recair, também sobre essa entidade, a presunção iuris tantum de ter dado causa a dano ao erário eventualmente ocorrido na execução da avença, por imposição constitucional, com base no disposto no mesmo art. 70, parágrafo único, combinado com a parte final do inciso II do art. 71 da Carta Magna.  
10. Da mesma forma, a responsabilidade da pessoa física, na condição de dirigente de entidades privadas, encontra amparo nos citados artigos 70 e 71 da CF, visto que, de fato, a pessoa natural é quem determina a destinação a ser dada aos recursos públicos transferidos; por isso, a obrigação de comprovar a boa e regular aplicação dos recursos recai sobre ela também, por meio de prestação de contas." 
6.9. A responsabilização deve recair sobre o sócio administrador da proponente e, em circunstâncias especiais, sobre os sócios cotistas, quando fica patente que estes também se valeram da sociedade empresária para tomar parte nas práticas irregulares. Esse é o entendimento dos recentes Acórdão 5254/2018-TCU-Primeira Câmara, Rel. Min. Bruno Dantas e 3481/2019 - 2ª Câmara, Rel. Min. André Luís de Carvalho.  
6.10. Nessa linha, essa Corte de Contas entende que a responsabilidade pelo débito não deve recair somente sobre o ente beneficiado pela cobrança indevida dos recursos, mas também sobre o sócio administrador e sócio cotista que concorreu para a concretização da ilegalidade. 
7.	Do alegado enriquecimento ilícito sem causa do Estado 
7.1. Os recorrentes alegam o enriquecimento ilícito sem causa do estado, tendo em vista os seguintes argumentos:  
a)	a condenação imposta de ressarcimento integral dos valores captados - significa enriquecimento sem causa da Administração Pública (peça 94, p. 26) ; 
b)	a própria Lei de Improbidade Administrativa (Lei 8.429/1992 com as alterações da Lei 14.230/2021) veda a aplicação da pena de ressarcimento sem a prova do efetivo prejuízo ao erário (art. 10, §1º) (peça 94, p. 27) . 
Análise 
7.2.	Não assiste razão aos recorrentes.  
7.3.	O suposto enriquecimento sem causa da União alegado pelos defendentes, existente na imputação de débito no valor integral do convênio já foi tratado nesta Corte de Contas. A jurisprudência do TCU é firme no sentido de que a mera execução, ou a execução parcial, do objeto conveniado não é suficiente para aprovar as contas do gestor responsável. 
7.4.	A lei de improbidade não se aplica ao caso, uma vez que não foi fundamento para a condenação. Recorde-se que o prejuízo ao erário foi identificado e é decorrente da ausência de comprovação da regular aplicação dos recursos repassados. 
8.	Da regularidade das contas 
8.1. Os recorrentes clamam pela regularidade das contas, tendo em vista os seguintes argumentos:  
a)	os recorrentes apresentaram o relatório de cumprimento de objeto, na data de 27/2/2013, bem como a prestação de contas com todos os documentos necessários como comprovações das realizações de todas as etapas e relatório físico-financeiro na data 4/3/2013, porém as cópias dos referidos autos não foram juntadas na presente Tomada de Contas Especial (peça 94, p. 6) ; 
b)	houve a publicação no diário oficial da união da portaria 440/2013 (26/8/2013) , que comunicava a aprovação do cumprimento do objeto do projeto no âmbito do Ministério da Cultura (peça 94, p. 6) ; 
c)	o julgamento dos autos, sem a juntada da cópia integral do Pronac 09.5196, é nulo, posto que só com a juntada na íntegra daquele processo é possível ao recorrente exercer de fato o contraditório e a ampla defesa, demonstrando quais documentos apresentou oportuna e tempestivamente (peça 94, p. 7) ; 
d)	em relação às alterações de algumas cidades para realização do projeto, é preciso relembrar que não representaram limitação do acesso pelo público. Ademais, as modificações realizadas respeitaram as regiões do projeto inicial, e não impossibilitaram que o público da cidade inicial pudesse frequentar o espaço do evento e desfrutar das atividades culturais apresentadas (peça 94, p. 12) ; 
e)	as trocas privilegiaram cidades menores e menos assistidas do ponto de vista da cultura e do entretenimento. Ou seja, as trocas tiveram como único objetivo ampliar o projeto dando-lhe caráter ainda mais democrático e inclusivo, sem, contudo, excluir a participação do público das cidades originais, o que é o ponto fundamental da Lei 8.313/1991 (peça 94, p. 16) ; 
f)	a alteração das cidades foi explicitamente acatada pelo Ministério da Cultura na emissão do Relatório de Execução 189/2013 - COAPC/CGAA V/DIC/SEFIC/MinC, que havia indicado a aprovação do cumprimento de objeto do projeto, resultando na publicação no Diário Oficial da União da Portaria 440/2013 em 26/8/2013 (peça 94, p. 16) ; 
g)	foram acostados no processo do Ministério da Cultura documentos que comprovam a utilização dos recursos para concretização do projeto em sua totalidade, o que impossibilitaria o desvio de finalidade, conforme pode se verificar das cartas encaminhadas pela patrocinadora dos eventos à empresa Toyota do Brasil Ltda. Além das demais provas de praxe, que foram apresentadas ao Ministério da Cultura, como cartazes, fotos, releases, anúncios e outros materiais de divulgação e cartas de grupos artísticos que participaram das etapas (peça 94, p. 18) ; 
h)	não houve qualquer dano ao Erário ou qualquer desvio de finalidade, mas sim, efetivou-se a supremacia do interesse da coletividade (peça 94, p. 18) ; 
i)	algumas decisões Tribunal de Contas da União entenderam que o descumprimento do plano de trabalho pactuado não acarreta em reprovação da prestação de contas do projeto tais como o Acórdão 3749/2011-TCU-Primeira Câmara, relatado pelo Ministro José Múcio, e Acórdão 8599/2016-TCU-Segunda Câmara, relatado pelo Ministro Augusto Nardes   (peça 94, p. 18-22; 30) ; 
j)	não existem óbices capazes de impedir a execução e regularidade do projeto por conta de desvio de objeto, sendo que todas as demais características do contrato permaneceram (prazo, metas, recursos financeiros, interesse e a finalidade pública) (peça 94, p. 22) ; 
k)	em virtude da captação parcial de recursos, o recorrente viu-se na eminência de reduzir o escopo do projeto original. Após realização de estudos e verificação de custos, entendeuse que não seria possível realizar evento na cidade de Campo Grande/MS. Comunicada a redução ao Ministério da Cultura, houve a sua pronta aprovação.  (peça 94, p. 24) ; 
l)	para fins de imposição de pena de ressarcimento ao erário, não basta que a instância administrativa apure a ocorrência de irregularidades. É preciso que se proceda à apuração rigorosa para que não incorra na ilegalidade de impor o dever de ressarcir aquilo do que já se beneficiou. 
Esse é, senão, o conteúdo normativo do art. 18, §3º da Lei 8.429/1992 (peça 94, p. 27) ; 
m)	é necessário que se demonstre que os recursos captados não foram utilizados para os fins elencados no art. 1º da Lei 8.313/1991 (peça 94, p. 28) ; 
n)	o projeto seguiu rigorosamente a Lei Rouanet em seu artigo 1°, além do Decreto 5761/2006 em seu artigo 2° sobre o objeto de democratizar o acesso à Cultura. Todas as etapas foram realizadas em praça pública, abertas à população e sem bilheteria (peça 94, p. 29) ; 
o)	foram apresentados à defesa dos recorrentes os materiais de divulgação, fotos, matérias jornalísticas e até declarações pessoais de profissionais que participaram dos eventos, o qual se quer foi analisado por este Egrégio Tribunal de Contas (peça 94, p. 30) ; 
p)	não houve desvio de finalidade. Para a configuração de desvio de finalidade é imprescindível que o agente, no caso de utilização de recursos captados após autorização do Ministério da Cultura pelo Programa Nacional de Apoio à Cultura (Pronac) , afaste-se dos objetivos, finalidades e interesse público prestigiados pela Lei Rouanet, o que pela análise dos autos não existiu. O que se poderia admitir, apenas para efeito de argumentação, seria a ocorrência de desvio de objeto (peça 94, p. 31-32; 34) ; 
r) as razões de alteração, mesmo que sem prévia autorização do MinC, em momento algum buscaram direcionar os recursos para finalidades diversas das previstas no art. 1º da Lei 8.313/1991 (peça 94, p. 33) . 
Análise 
8.2. Os ora recorrentes não inovaram nas alegações apresentadas, trazendo aos autos os mesmos argumentos apresentados quando citados por esta Corte de Contas (peça 49) . 
8.3. A Jurisprudência pacífica desta Corte (Acórdão 1895/2014-TCU-Segunda Câmara, relatada pela ministra Ana Arraes) firmou-se no sentido de que, nos processos de tomadas e prestações de contas, ocorre inversão do ônus da prova, cabendo ao gestor dos bens e recursos públicos comprovar sua boa e regular aplicação. Portanto, nestes casos, não cabe a esta Corte de Contas comprovar que os recursos captados não foram utilizados para os fins elencados. Tal atribuição é de responsabilidade de quem recebe o recurso. 
8.4. Ademais, por força do que dispõe o art. 70, parágrafo único, da Constituição Federal, bem assim o art. 93 do Decreto-lei 200/1967 c/c o art. 66 do Decreto 93.872/1986, compete ao gestor comprovar a boa e regular aplicação dos recursos públicos, isto é, cabe ao gestor o ônus da prova. 
8.5. A decisão emanada por esta Corte de Contas não se fundamentou no desvio de objeto ou de finalidade. A documentação referente à prestação de contas foi acostada aos autos (peças 58 a 67) e deu suporte à deliberação. Foram feitas diligências à Secretaria Especial da Cultura e, posteriormente, a Secex-TCE procedeu ao exame da documentação juntada aos autos (peças 59 a 67) , concluindo pela ocorrência de diversas irregularidades relacionadas à execução física e financeira do projeto, as quais macularam as contas em sua integralidade. Destaque-se a alteração unilateral das localidades previstas e a insuficiência de registros capazes de comprovar a realização dos eventos nos moldes previstos no Plano de Trabalho.  
8.6. Os responsáveis foram chamados aos autos, momento o qual exerceram seus direitos ao contraditório e ampla defesa, apresentando suas alegações quanto às irregularidades identificadas (peças 23 e 49) . 
8.7. Sobre execução do objeto em localidades diversas daquelas aprovadas pelo MinC, o MPTCU assertivamente registrou que o interesse da proponente não deve se sobrepor aos termos ajustados entre as partes, especialmente neste caso, em que o MinC se posicionou reiteradamente de forma contrária às alterações sugeridas. Vale dizer que, desde 6/7/2011, ao emitir parecer em atendimento ao Despacho 887/2011-CGAA/DIC/SEFIC/Minc (peça 2, p. 13-16) , o Ministério identificou riscos de um único evento ser utilizado para comprovar despesas de projetos distintos patrocinados pela Lei Rouanet. 
8.8. O precedente citado pelos recorrentes quanto a algumas decisões desta Corte de Contas não o socorre, pois os responsáveis tiveram suas contas julgadas irregulares não só pelo descumprimento do plano de trabalho, mas sim pelas irregularidades encontradas tanto na execução física quanto na financeira, conforme discriminado no relatório fundamentador do acórdão ora guerreado (peça 79, p. 17-18) . 
8.9. Nesse sentido, o exame técnico desta Corte de Contas constatou diversas irregularidades, nas execuções físicas e financeiras das etapas realizadas em Santo André/SP, Campo Grande/MS e Sorocaba/SP. 
8.10. Foram constatados, então, que na relação de pagamentos houve uma grande concentração de despesas em quatro empresas, a despeito de o projeto ter sido realizado, em tese, em três estados distintos. A própria proponente emitiu inúmeras notas fiscais, figurando ao mesmo tempo como prestadora e tomadora de diversos serviços. 
8.11. Mais de 300 notas fiscais/recibos constantes da prestação de contas (peças 61 a 64) não descrevem com detalhes os materiais e serviços fornecidos e suas quantidades, tampouco o local de prestação dos serviços. Foram identificadas comprovações de despesas mediante documentação emitida por sociedades empresárias de composição assemelhada à do próprio proponente ou localizadas no mesmo endereço, o que caracteriza pagamento a si mesmo (autocontrato) . 
8.12. Com relação à execução física nas cidades de Santo André/SP, Sorocaba/SP e Campo Grande/MS, a análise da documentação obtida através da diligência revela eventos sem divulgação de mídia, pouquíssimas fotos dos eventos, fotos de apresentação de uma banda de música local (peça 65, p. 126-130) não prevista no projeto cultural, entre outras irregularidades. Em que pese tais anomalias, os recorrentes não se manifestaram sobre elas. 
8.13. Soma-se a tudo isso, o fato de não haver correlação de datas entre os pagamentos e algumas apresentações. Isso porque foram identificados recursos do projeto cultural aplicados em sua execução até 10/11/2011 (peça 65, p. 314) , com um último pagamento realizado ao ECAD em 25/11/2011. No entanto, as apresentações, ocorreram em Santo André (27/11/2011) , Campo Grande (3/3/2012) e Sorocaba (30/3/2012) . 
8.14. Em que pese as sucessivas requisições por parte da proponente, foram negadas pelo MinC as solicitações de revisão do valor total do projeto, de redução das metas, de remanejamento das rubricas, bem como de substituição de localidades.  
8.15. Não obstante a negativa do Ministério, consta do Anexo VIII de sua prestação de contas parcial, datado em 27/2/2013, a execução do objeto constando as alterações de localidades para as quais buscava aprovação, em substituição de algumas cidades previstas no Plano de Trabalho, além da informação acerca da impossibilidade de realização do evento em Recife/PE, em razão de não ter havido captação integral dos recursos orçados.  
8.16. Logo, da análise dos autos, e diante da alteração unilateral das localidades e da insuficiência de registros relacionados aos eventos, identifica-se o prejuízo ao erário decorrente, tanto da ausência de comprovação da execução física do projeto, quanto da regular aplicação dos recursos repassados. 
CONCLUSÃO 
9.	Em face das análises anteriores, conclui-se que: 
a)	evidente a inocorrência de prescrição, qualquer que seja o regime considerado (Código Civil, cujo prazo prescricional é de dez anos, ou Lei 9.873/1999, com prazo de cinco anos) ; 
b)	a suposta desconsideração da personalidade jurídica não se aplica ao caso, uma vez que o sócio, juntamente com a entidade, foi responsabilizado mediante aplicação da Súmula 286 do TCU; 
c)	diante da alteração unilateral das localidades e da insuficiência de registros relacionados aos eventos conclui-se que não restou demonstrada a execução física do projeto.  
9.1.	Com base nessas conclusões, entende-se que o acórdão recorrido é regular e válido e, no mérito, à míngua de novos elementos aptos a modificar os fundamentos daquele julgado, há que ser negado provimento ao recurso. 
9.2.	Registre-se, por fim, que os recorrentes requerem a realização de sustentação oral (peça 94, p. 36) por ocasião do julgamento, cabendo o seu deferimento nos termos do art. 168 do RI/TCU. A notificação da parte acerca do deferimento de seu pedido deve ser realizada por meio da publicação das pautas das sessões na imprensa oficial ou portal do Tribunal na internet e em excerto do Boletim do Tribunal de Contas da União, nos termos do art. 3º da Portaria TCU 239/2000 c/c art. 141, § 4º, do RITCU. 
PROPOSTA DE ENCAMINHAMENTO 
10. Diante do exposto, com fundamento no artigo 32, inciso I, e 33 da Lei 8.443/1992, submetem-se os autos à consideração superior, propondo-se: 
a)	conhecer do recurso e, no mérito, negar-lhe provimento;  
b)	deferir o pedido de sustentação oral feito pelas partes, nos termos regimentais; 
c)	comunicar aos recorrentes, à Procuradoria da República no Estado de São Paulo e à Secretaria Especial de Cultura a deliberação que vier a ser proferida por esta Corte".
É o relatório.

Alexandre Henrique Moretti Cammarosano Kopczynski (353063/OAB-SP), Felipe Cecilio Filizola (252832/OAB-SP) e outros, representando Mauro Fragoso Peret Antunes Artes e Cultura - EPP, Mauro Fragoso Peret Antunes e Paulo Sérgio Fragoso Peret Antunes.

Procurador Júlio Marcelo de Oliveira.

TOMADA DE CONTAS ESPECIAL. PROJETO ITINERÂNCIA - TALENTO E ARTES DAS COMUNIDADES, FINANCIADO COM RECURSOS DA LEI ROUANET. INDÍCIOS DA UTILIZAÇÃO DE EMPRESAS "NOTEIRAS". PAGAMENTOS FEITOS À PRÓPRIA PROPONENTE. CONTAS IRREGULARES. DÉBITO. MULTA. RECURSO DE RECONSIDERAÇÃO. CONHECIMENTO. INOCORRÊNCIA DE PRESCRIÇÃO. LEGITIMIDADE PASSIVA. AUSÊNCIA DE DESCONSIDERAÇÃO DA PERSONALIDADE JURÍDICA. ALTERAÇÃO UNILATERAL DE LOCALIDADES E INSUFICIÊNCIA DE REGISTROS E IMPEDIR A CONSTATAÇÃO DA REALIZAÇÃO DOS EVENTOS. ARGUMENTOS INÁBEIS A ALTERAR O JULGADO RECORRIDO. NÃO PROVIMENTO.

TOMADA DE CONTAS ESPECIAL (TCE)

Secretaria de Recursos (Serur); Secretaria de Controle Externo de Tomada de Contas Especial (SecexTCE).

Inicialmente, registro que atuo nestes autos em sucessão ao Ministro Raimundo Carreiro (art. 153 do RI/TCU) , sorteado na forma do art. 154, inciso I, do RI/TCU e dos arts. 21 e 22 da Resolução TCU nº 175/2005 (peça 96) .
2.	Em análise recurso de reconsideração interposto por Mauro Fragoso Peret Antunes Artes e Cultura - EPP e Mauro Fragoso Peret Antunes, contra o Acórdão 16506/2021-TCU-Segunda Câmara, relator Min. Bruno Dantas (peça 77) , que julgou tomada de contas especial instaurada pelo então Ministério da Cultura (MinC) em desfavor dos recorrentes, em razão do não cumprimento do Projeto "Itinerância - Talento e Artes das Comunidades" (Pronac 09-5196) , cujo objeto consistiu na realização de programação cultural em sete cidades previamente definidas (Porto Alegre/RS, Campinas/SP, São Paulo/SP, Santo André/SP, Campo Grande/MS, Sorocaba/SP e Recife/PE) , com a finalidade de resgatar a identidade cultural de cada região, bem como de difundir a cultura pantaneira.
3.	Presentes os requisitos de admissibilidade fixados nos arts. 32, inciso I e 33, da Lei 8.443/1992, impõe-se o conhecimento do recurso, em conformidade com despacho proferido pelo Ministro Raimundo Carreiro à peça 98.
4.	Apresentada a prestação de contas final em 4/3/2013, houve uma primeira manifestação favorável à sua aprovação em 8/8/2013 (peça 2, p. 114) , posteriormente revisada em função da análise mais aprofundada do teor de denúncia recebida pelo MinC. Então, prevaleceram as conclusões do Relatório de Execução 294/2014-COAPC/CGAAV/DIC/SEFIC/MinC, de 21/2/2014 (peça 2, p. 131-132) . 
5.	Esgotadas as medidas administrativas, foi instaurada a presente tomada de contas especial, confirmando a impugnação total de despesas por não cumprimento do objeto, no valor original de R$ 4.604.250,00, atribuindo-se a responsabilidade à empresa proponente e seus sócios. 
6.	Já no âmbito deste TCU, o Tribunal seguiu entendimento proferido pelo MPTCU, no sentido de que não obstante os eventos tenham sido realizados em localidades diversas das originalmente pactuadas, pela natureza do objeto, a consecução regular de algumas de suas etapas poderiam ser admitidas como execução parcial, o que permitiria o abatimento parcial do débito. Entretanto, promovidas as diligências à Secretaria Especial de Cultura, concluiu-se pela impossibilidade de acolhimento das alegações de realização das etapas de Santo André/SP, Campo Grande/MS e Sorocaba/SP, o que implicou na imputação de débito integral e multa pelo acórdão recorrido.
7.	No presente recurso de reconsideração, os responsáveis alegam: i) ocorrência de prescrição; ii) ausência de legitimidade passiva, por suposta e indevida aplicação da desconsideração da personalidade jurídica; iii) o ressarcimento do débito e a imputação de multa importariam em enriquecimento sem causa do Estado; iv) é possível atestar a regularidade das contas. 
8.	A Secretaria de Recursos, na proposta técnica transcrita no relatório, e com anuência do Parquet especializado, manifesta-se pela rejeição das razões recursais, ao considerar: i) inocorrência de prescrição, qualquer que seja o regime considerado (Código Civil, cujo prazo prescricional é de dez anos, ou Lei 9.873/1999, com prazo de cinco anos) ; ii) a suposta desconsideração da personalidade jurídica não se aplica ao caso, uma vez que o sócio, juntamente com a entidade, foi responsabilizado mediante aplicação da Súmula 286 do TCU; e iii) diante da insuficiência de registros relacionados aos eventos conclui-se que não restou demonstrada a execução física do projeto.
9.	Acolho o pronunciamento da Secretaria de Recursos, incorporando as análises por ela empreendidas a estas razões de decidir. 
10.	De fato, a documentação apresentada como atribuível a três etapas realizadas em Santo André/SP, Campo Grande/MS e Sorocaba/SP está eivada de irregularidades materiais e de nexo financeiro, que impedem o seu acolhimento. Nesse sentido, transcrevo excerto da análise empreendida pela Secretaria Instrutiva, verbis:
8.10. Foram constatados, então, que na relação de pagamentos houve uma grande concentração de despesas em quatro empresas, a despeito de o projeto ter sido realizado, em tese, em três estados distintos. A própria proponente emitiu inúmeras notas fiscais, figurando ao mesmo tempo como prestadora e tomadora de diversos serviços. 
8.11. Mais de 300 notas fiscais/recibos constantes da prestação de contas (peças 61 a 64) não descrevem com detalhes os materiais e serviços fornecidos e suas quantidades, tampouco o local de prestação dos serviços. Foram identificadas comprovações de despesas mediante documentação emitida por sociedades empresárias de composição assemelhada à do próprio proponente ou localizadas no mesmo endereço, o que caracteriza pagamento a si mesmo (autocontrato) . 
8.12. Com relação à execução física nas cidades de Santo André/SP, Sorocaba/SP e Campo Grande/MS, a análise da documentação obtida através da diligência revela eventos sem divulgação de mídia, pouquíssimas fotos dos eventos, fotos de apresentação de uma banda de música local (peça 65, p. 126-130) não prevista no projeto cultural, entre outras irregularidades. Em que pese tais anomalias, os recorrentes não se manifestaram sobre elas. 
8.13. Soma-se a tudo isso, o fato de não haver correlação de datas entre os pagamentos e algumas apresentações. Isso porque foram identificados recursos do projeto cultural aplicados em sua execução até 10/11/2011 (peça 65, p. 314) , com um último pagamento realizado ao ECAD em 25/11/2011. No entanto, as apresentações, ocorreram em Santo André (27/11/2011) , Campo Grande (3/3/2012) e Sorocaba (30/3/2012) . 
8.14. Em que pese as sucessivas requisições por parte da proponente, foram negadas pelo MinC as solicitações de revisão do valor total do projeto, de redução das metas, de remanejamento das rubricas, bem como de substituição de localidades.  
11.	Análise detalhada empreendida pela Secex-TCE na documentação juntada aos autos, identificou que a própria proponente emitiu diversas notas fiscais, figurando ao mesmo tempo como prestadora e como tomadora de serviços (peça 70, p. 6-7) , no valor total de R$ 942.639,00. Foram identificadas, ainda, despesas superfaturadas com alimentação e despesas com refeições em São Paulo, cidade onde não houve apresentações (peça 70, p. 8) .
12.	Além disso, apesar de as despesas com a banda Paralamas do Sucesso não ter sido, alegadamente, financiada com recursos do Pronac, até porque não estava prevista na proposta cultural, diversos gastos relacionados a transporte aéreo, hospedagem e aluguéis de vans e carro para a banda foram incluídas na prestação de contas (peça 63, p. 60 e 168-172) .
13.	Ficou caracterizada a atuação de empresas denominadas "noteiras", com a emissão de notas fiscais, faturas ou recibos emitidos por sociedades empresárias cuja composição societária é assemelhada às suas próprias, com pagamentos "a si mesmo", e o consequente aumento da remuneração paga às produtoras, já contempladas com uma taxa de gerenciamento, o que é corroborado, também, por pagamentos a pessoas jurídicas localizadas nos mesmos endereços, o que denota que aquelas empresas são simples emissoras de documentos fiscais. 
14.	A respeito das referidas empresas "noteiras", transcrevo excerto de voto da lavra do Exmo. Ministro André Luís de Carvalho, no Acórdão 721/2019-TCU-Plenário, que cuidou de auditoria na Ancine efetuada com o objetivo de analisar a metodologia de análise das prestações de recursos públicos destinados a projetos audiovisuais:
VII - Dos "autocontratos" e das empresas "noteiras".
A equipe de auditoria teria identificado a ocorrência de três projetos com a indevida apresentação de documentos não-fiscais, como supostos comprovantes de despesa, a exemplo de recibos emitidos por meras sociedades empresárias em face de pagamentos por serviços supostamente contratados.
Para pior, em dois desses projetos, as informações obtidas junto à Receita Federal teriam evidenciado a coincidência de sócios nos níveis máximos de representação das aludidas empresas, ap passo que, no terceiro projeto, para além da coincidência no quadro societário, teria sido detectada a coincidência nos endereços da produtora e das duas empresas beneficiários dos indigitados pagamentos.
Esse mecanismo teria sido conduzido sob o título de "autocontrato", com a realização de pagamentos da empresa em seu próprio favor, permitindo o surgimento de empresas "noteiras", ante a emissão de notas fiscais de venda de mercadorias ou de prestação de serviços, sem a efetiva venda ou prestação do serviço.
Essa irregularidade é semelhante à enfrentada pela 2ª Câmara do TCU, ao prolatar o Acórdão 11.910/2011, quando imputou o correspondente débito apurado no projeto audiovisual conduzido pela Ancine, e, assim, no presente caso concreto, o TCU deve determinar: (i) a instauração de tomadas de contas especiais específicos para a apuração de eventuais débitos, ante a realização dos "autocontratos" com o eventual emprego de empresas "noteiras"; e (ii) a inclusão pela Ancine, em seus normativos internos, diante das informações acostadas às Peças 239 e 240, da vedação à realização, pelas proponentes, de pagamentos em seu próprio favor e, especialmente, de pagamentos a empresas com coincidência entre os quadros societários ou entre os endereços empresariais, além de endereços incompatíveis com a atividade exercida, devendo atentar, ainda, para a adicional observância ao Acórdão 4835/2018-TCU-Segunda Câmara.
15.	Outra indicação de que a proponente se utilizou desse mecanismo ilícito de execução de despesas encontra-se no fato de que a empresa MGB Promoção e Eventos, que sozinha totalizou R$ 538.700,00 em emissão de notas, não possuía empregados cadastrados no exercício de 2010 e 2011 (anos em que o serviço foi prestado) , conforme informações RAIS/DGI (peça 69) , e a empresa Mega Cenografia Ltda, que totalizou despesas de R$ 371.821,63, contava com apenas um empregado.
16.	Além disso, os documentos fiscais emitidos pela MP Cultura e Arte, que possui a mesma composição societária da proponente, e pela ML Planejamento de Eventos e Marketing Social Ltda., empresa proponente, que passou a ser designada por Mauro Fragoso Peret Antunes Artes e Cultura - EPP, totalizaram R$ 1.233.139,00.
17.	Em acréscimo, conforme jurisprudência do TCU, a empresa individual não ostenta personalidade diversa e separada do titular, constituindo-se como única pessoa com único patrimônio, sendo assim despicienda a desconsideração da personalidade jurídica para a condenação solidária de responsável empresário individual e da respectiva firma, o que desde já afasta a alegação recursal de indevida desconsideração da personalidade jurídica por parte do Tribunal. Nessa vertente, cito os Acórdão 1156/2021-TCU-Primeira Câmara, rel. Min. Augusto Sherman, 3.201/2018-TCU-2ª Câmara, rel. Min. Aroldo Cedraz, 8.597/2021-TCU-1ª Câmara, rel. Min. Jorge Oliveira e 5.246/2020-TCU-1ª Câmara, rel. Min. Benjamin Zymler.  
18.	Ao fim e ao cabo, os recorrentes não lograram desconstituir as irregularidades constatadas na prestação de contas do Pronac 09-5196, cujas principais passo a resumir:
	i) realização de pagamentos às empresas MP Cultura e Arte Ltda. de mesma composição societária da proponente, e à própria proponente, no valor de total de R$ 1.233.139,00, o que caracteriza autocontrato;
	ii) realização de pagamentos às empresas MGB Promoção e Eventos Ltda. e Mega Cenografia Ltda., no valor total de R$ 910.521,63, com indícios de se tratar de empresas "noteiras", uma vez constatada a ausência de estrutura operacional para os serviços supostamente prestados;
	iii) existência de cerca de 300 notas fiscais/recibos constantes da prestação de contas (peças 61 a 64) , sem a descrição mínima para a correta caracterização dos materiais/serviços fornecidos e suas quantidades, e sem a indicação do local de prestação dos serviços;
	iv) emissão de notas fiscais em sequência pela própria proponente, indicando que a empresa se prestava apenas à emissão de notas fiscais para os seus próprios projetos culturais, e daquelas de mesma composição societária, configurando atuação de empresa "noteira";
	v) realização de pagamentos a título de refeições no valor total de R$ 72.712,70, representando acréscimo superior a 300% do aprovado, de R$ 21.440,00;
	vi) realização de despesas estranhas ao objeto do projeto cultural, relacionadas ao show da Banda Paralamas do Sucesso;
	vii) redução, sem autorização do MinC, do tempo de duração dos eventos supostamente realizados nas cidades de Santo André/SP, Sorocaba/SP e Campo Grande/MS, limitando-se a apresentações com no máximo quatro horas de duração, quando o previsto era superior a dez horas por localidade;	
	ix) indício de simulação de realização do evento na cidade de Santo André/SP, ante a falta de comprovação da divulgação do evento e notícias a respeito em pesquisa realizada;
	x) indícios de simulação de realização do evento na cidade de Campo Grande/MS, em razão das fotos apresentarem público inferior a 100 pessoas, quando o público esperado era de 15.000 pessoas (peça 59, p. 4) ;
	xi) impossibilidade de aceitação de despesas cuja execução se deu até 10/11/2011, para justificar a realização dos eventos nas cidades de Santo André (27/11/2011) , Campo Grande (3/3/2012) e Sorocaba (30/3/2012) , uma vez que qualquer eventual apresentação que possa ter ocorrido nessas cidades, se de fato ocorreram, comprovadamente não foram financiadas com recursos do Pronac 09-5196.
19.	Anuindo com as demais análises empreendidas pela Secretaria de Recursos, notadamente quanto à ausência de prescrição, seja qual for o critério utilizado (decenal ou quinquenal) , manifesto concordância coma a proposta alvitrada, no sentido de conhecer do presente recurso de reconsideração para, no mérito, negar-lhe provimento.
20.	Face ao exposto, voto por que o Tribunal adote o acórdão que ora submeto à apreciação deste Colegiado.
TCU, Sala das Sessões Ministro Luciano Brandão Alves de Souza, em 2 de agosto de 2022.
ANTONIO ANASTASIA 
Relator